【裁判字號】    95,訴,1782
【裁判日期】    951024
【裁判案由】    毒品危害防制條例
【裁判全文】
臺灣臺中地方法院刑事判決              95年度訴字第1782號
公  訴  人  臺灣臺中地方法院檢察署檢察官
被      告  乙○○
指定辯護人  本院公設辯護人  丙○○
上列被告因違反毒品危害防制條例案件，經檢察官提起公訴（95
年度偵字第8962號），本院判決如下：
    主    文
乙○○共同連續販賣第二級毒品，累犯，處有期徒刑伍年。販賣
第二級毒品所得新臺幣貳仟元沒收，如全部或一部不能沒收，以
其財產抵償之；扣案之第二級毒品甲基安非他命壹包（含外包裝
袋總毛重陸公克、淨重原為肆點捌貳玖玖公克，鑑驗用餘淨重肆
點柒零零陸公克），沒收銷燬之；扣案之電子磅秤壹臺、分裝袋
拾參個、分裝袋壹包，均沒收。
    犯罪事實
一、乙○○前因偽造文書、違反毒品危害防制條例（施用第一、
    二級毒品）等案件，經法院分別判處有期徒刑四月、八月及
    四月確定，嗣並經法院就上開三罪定應執行刑為有期徒刑一
    年二月確定，入監服刑後，經假釋付保護管束，已於民國九
    十四年十二月十日保護管束期滿未經撤銷假釋而執行完畢。
    乙○○本身有施用第一級毒品海洛因及第二級毒品甲基安非
    他命之惡習，其明知甲基安非他命為毒品危害防制條例第二
    條第二項第二款之第二級毒品，不得持有、販賣，其亦明知
    先前販賣甲基安非他命供其施用之男性成年友人耿子正（已
    死亡），先後二次囑咐其將甲基安非他命各一包交付予後述
    真實姓名年籍不詳之成年男子（下稱前開成年男子），乃耿
    子正非法販賣予前開成年男子以營利之甲基安非他命，其竟
    與耿子正基於販賣甲基安非他命以營利之概括犯意聯絡，於
    耿子正以不詳方式，以每包甲基安非他命（約可吸食三至四
    次之數量）一千元之價格，與前開成年男子達成買賣甲基安
    非他命之意思合致，並向前開成年男子收取一千元之對價且
    約定交付地點後，耿子正先至其當時位於臺中市○○街九五
    號四樓之一之居處（下稱上址居處）並以電子磅秤將甲基安
    非他命秤重並分裝至分裝袋，其則在旁協助耿子正記帳並整
    理前開已分裝甲基安非他命之分裝袋。乙○○再先後於九十
    五年四月三日某時、同年月四日某時，連續二次依耿子正之
    囑咐而將甲基安非他命各一包（約可吸食三至四次之數量）
    ，均在臺中市○○路二○○號附近之豐田汽車營業所門口處
    （起訴書誤載為臺中市○○街九五號一樓），交付予前開成
    年男子。嗣乙○○於九十五年四月四日十七時許，在其上址
    居處經警查獲（耿子正當時亦在上址居處，惟於趁隙逃逸過
    程中跳樓身亡），並在上址居處扣得耿子正所有供前揭販賣
    之第二級毒品甲基安非他命一包（含外包裝袋總毛重六公克
    、淨重原為四點八二九九公克，鑑驗用餘淨重四點七○○六
    公克）及耿子正所有供前揭販賣第二級毒品甲基安非他命所
    用之電子磅秤一臺、分裝袋十三個及分裝袋一包，始悉上情
    。
二、案經臺中市警察局第三分局報請臺灣臺中地方法院檢察署檢
    察官偵查起訴。
    理    由
一、訊據被告乙○○固坦承其於前揭時地，有將前開第二級毒品
    甲基安非他命各一包交予前開成年男子二次，且明知二次交
    予前開成年男子者為甲基安非他命等情，惟矢口否認其有販
    賣第二級毒品安非他命之不法犯行，辯稱：我只是應耿子正
    之要求，幫耿子正將甲基安非他命交予前開成年男子，我並
    不知道耿子正二次將甲基安非他命交予前開成年男子之原因
    為何，我承認有幫助耿子正販賣甲基安非他命之行為，但我
    並非與耿子正共同販賣甲基安非他命等語。被告辯護人則為
    其辯護稱：被告既不知耿子正將甲基安非他命交予前開成年
    男子之原因為何，顯難認被告係於知悉耿子正係販賣予前開
    成年男子之情形下，仍依耿子正之囑咐將甲基安非他命交予
    前開成年男子，而與耿子正共同參與販賣第二級毒品犯行之
    實施等語。經查：
  (一)被告於於前揭時地，先後二次依耿子正之囑咐，而將前開第
    二級毒品甲基安非他命各一包交予前開成年男子二次，且明
    知其二次交予前開成年男子者為甲基安非他命等情，業據被
    告於警詢、偵查及本院審理時均坦白承認。此外，並有第二
    級毒品甲基安非他命一包【含外包裝袋總毛重六公克、淨重
    原為四點八二九九公克，鑑驗用餘淨重四點七○○六公克，
    即警卷二六至二七頁扣押物品目錄表（下稱前開扣押物品目
    錄表）中編號四部分】、電子磅秤一臺（即前開扣押物品目
    錄表編號五部分）、分裝袋十三個（即前開扣押物品目錄表
    編號十、十四部分）、分裝袋一包（前開扣押物品目錄表編
    號十九部分）扣案可證，及搜索扣押筆錄、前開扣押物品目
    錄表、查獲現場照片十五幀（見警卷三五至四二頁）附卷可
    憑。且上開扣案之甲基安非他命一包經送驗結果，確為第二
    級毒品甲基安非他命，有憲兵司令部刑事鑑驗中心九十五年
    七月二十六日（九五）安鑑字第○一二二一號鑑驗通知書一
    紙在卷足憑（見本院卷二五頁）。
  (二)又耿子正確從事販毒行為，且被告先後二次依耿子正之囑咐
    將甲基安非他命各一包，均在臺中市○○路二○○號附近之
    豐田汽車營業所門口處交給前開成年男子，被告二次將甲基
    安非他命各一包交給前開成年男子時，被告並沒有向前開成
    年男子收取費用，費用都是由耿子正向前開成年男子直接收
    取；扣案之電子磅秤及分裝袋是本案為警查獲前五日，耿子
    正就交到我手上；期間耿子正係在被告之上址居處先以電子
    磅秤將甲基安非他命秤重並分裝至分裝袋，被告則在旁協助
    耿子正記帳並整理前開已分裝甲基安非他命之分裝袋等情，
    業據被告於警詢時陳明在卷（見警卷十一、十四頁）。則被
    告乃於明知耿子正係販賣甲基安非他命予前開成年男子，而
    二次依耿子正之囑咐，於前揭時地，將前開甲基安非他命各
    一包交付予前開成年男子，已甚明確。再參以被告先前曾五
    次各以每包甲基安非他命一千元之代價，向耿子正購買甲基
    安非他命；被告於本案經警查獲當日，係先與耿子正聯繫欲
    向耿子正購買一千元之甲基安非他命一包事宜後，耿子正即
    將其所有即扣案之前開甲基安非他命一包攜至被告之上址居
    處；又被告二次交付予前開成年男子之甲基安非他命各一包
    ，均與被告向耿子正購買一千元之甲基安非他命一包數量約
    略相同等情，亦據被告於供承明確（見警卷十四頁、本院卷
    三四、六一頁），顯見耿子正係以供販賣用途、數量非寡之
    扣案甲基安非他命一包，在被告之上址居處予以分裝秤重後
    ，以每包一千元之販賣予被告及前開成年男子，足堪認定。
    而觀諸被告本身每次亦均需以每包甲基安非他命一千元之代
    價，始得自耿子正處購得甲基安非他命供己施用之情形，益
    見被告對於其所交付予前開成年男子之甲基安非他命，乃耿
    子正販賣予前開成年男子之毒品，實知之甚詳。是被告及其
    辯護人以前詞置辯，並無可採。
  (三)另我國查緝第二級毒品甲基安非他命之施用或販賣一向執法
    甚嚴，對於販賣甲基安非他命者尤科以重度刑責，又販賣甲
    基安非他命既係違法行為，當非可公然為之，亦無公定價格
    ，且容易分裝並增減份量，而每次買賣之價量，可能隨時依
    雙方關係深淺、資力、需求量及對行情之認知、來源是否充
    裕、查緝是否嚴謹、購買者被查獲時供述購買對象之可能風
    險之評估等情形，而異其標準，非可一概而論；而買受毒品
    之人通常亦無法探知販毒者賺取利潤幾何，是販賣毒品之利
    得，除販賣者坦承犯行或價量俱臻明確外，委難察得實情，
    販賣之人從價差或量差中牟利之方式雖異，其意圖營利之販
    賣行為則同一。是以因甲基安非他命量微價高，販賣者率有
    利益可圖，本案被告與耿子正間僅係朋友關係，非屬至親，
    且被告先前亦均向耿子正以每包一千元之價格購買甲基安非
    他命，業據被告陳明在卷。倘耿子正如無利益可得，又豈會
    甘冒遭警查獲之可能而如此作為，則雖被告否認有販賣甲基
    安非他命之犯行，且耿子正業已死亡，有中國醫藥大學附設
    醫院法醫參考摘要、全戶戶籍資料查詢結果各一紙附卷可按
    ，而無可查證耿子正賣出確實賺取之差價，惟依前所述，耿
    子正販賣安非他命當有意圖營利之犯意，足堪認定。
  (四)按刑法上之幫助犯，係指以幫助之意思，對於正犯資以助力
    ，而未參與實施犯罪之行為者而言，如就構成犯罪事實之一
    部，已參與實施即屬共同正犯。又以幫助他人犯罪之意思而
    參與犯罪，其所參與者，苟係犯罪構成要件之行為，亦為正
    犯，必以幫助他人犯罪之意思而參與犯罪，其所參與者又為
    犯罪構成要件以外之行為，始為從犯（參見最高法院四十九
    年臺上字第七七號判例、九十一年度臺上字第二九七四號判
    決、九十二年度臺上字第五四○七號判決，均同此旨）。本
    案被告係明知耿子正係販賣甲基安非他命予前開成年男子，
    而依耿子正之二次囑咐將前開甲基安非他命各一包交付予前
    開成年男子，業如前述。依前開說明，被告所參與者，自係
    耿子正販賣第二級毒品甲基安非他命予前開成年男子之構成
    要件行為，被告、耿子正均構成共同販賣甲基安非他命犯行
    之正犯，甚為明確。於此情形，縱認被告為耿子正交付前開
    甲基安非他命各一包予前開成年男子後，被告並未因此實際
    獲取利潤，仍無礙於被告、耿子正前揭共同販賣甲基安非他
    命犯行之成立，自亦無從為有利被告之認定。
  (五)綜上所述，本案事證明確，被告前開販賣第二級毒品甲基安
    非他命之犯行，至堪認定，應依法論科。
二、論罪科刑：
  (一)新舊法比較部分：被告行為後，刑法業於九十四年二月二日
    修正公布，於九十五年七月一日施行，且按行為後法律有變
    更者，適用行為時之法律，但行為後之法律有利於行為人者
    ，適用最有利於行為人之法律，現行刑法第二條第一項訂有
    明文。此條規定乃與刑法第一條罪刑法定主義契合，而貫徹
    法律禁止溯及既往原則，係規範行為後法律變更所生新舊法
    律比較適用之準據法，是刑法第二條本身雖經修正，但刑法
    第二條既屬適用法律之準據法，本身尚無比較新舊法之問題
    ，應一律適用裁判時之現行刑法第二條規定，以決定適用之
    刑罰法律，先予敘明。又以本次刑法修正之比較新舊法，應
    就罪刑有關之共犯、未遂犯、想像競合犯、牽連犯、連續犯
    、結合犯，以及累犯加重、自首減輕暨其他法定加減原因與
    加減例等一切情形，綜其全部罪刑之結果而為比較（最高法
    院九十五年五月二十三日著有九十五年度第八次刑庭會議決
    議可資參照）。經查：
  1.刑法第三十三條第五款關於罰金刑原規定：「主刑之種類如
    下：五、罰金：一元以上。」，業經修正為：「主刑之種類
    如下：五、罰金：新臺幣一千元以上，以百元計算之」，依
    修正後之法律，毒品危害防制條例第四條第二項之併科罰金
    刑，最高為新臺幣七百萬元、最低為新臺幣一千元。然依被
    告行為時之修正前刑法第三十三條第五款規定之罰金刑最低
    額銀元一元計算，則毒品危害防制條例第四條第二項之併科
    罰金刑，其等之最高額均不變，最低額則均為銀元一元即新
    臺幣三元。因此，比較上述修正前、後之刑罰法律，自以被
    告行為時關於科處罰金刑之法律較有利於被告。
  2.被告行為時，修正前刑法第二十八條規定：「二人以上共同
    實施犯罪之行為者，皆為正犯」，修正後則規定：「二人以
    上共同實行犯罪之行為者，皆為正犯」，揆諸本條之修正理
    由係為釐清陰謀共同正犯、預備共同正犯是否合乎本條規定
    之正犯要件，本件被告屬實行犯罪行為之正犯，比較新、舊
    法結果，適用舊法對於被告並無不利。
  3.又被告行為後，新法業已刪除刑法第五十六條連續犯之規定
    ，原屬連續犯之數個犯罪行為，依新法應數罪併罰，二者相
    較，修正前之規定可依裁判上一罪論處，修正前之規定顯較
    有利於被告，應依修正前刑法第五十六條之連續犯規定論處
    。
  4.修正後刑法第四十七條第一項規定「受徒刑之執行完畢，或
    一部之執行而赦免後，五年以內故意再犯有期徒刑以上之罪
    者，為累犯，加重本刑至二分之一。」，第四十九條則規定
    「累犯之規定，於前所犯罪在外國法院受裁判者，不適用之
    。」，與修正前刑法第四十七條規定「受有期徒刑之執行完
    畢，或受無期徒刑或有期徒刑一部之執行而赦免後，五年以
    內再犯有期徒刑以上之罪者，為累犯，加重本刑至二分之一
    。」，及修正前刑法第四十九條規定「累犯之規定，於前所
    犯罪依軍法或於外國法院受裁判者，不適用之。」不同。修
    正後刑法關於累犯之規定，其五年以內再犯之罪以故意犯為
    限，始應論以累犯，惟如前案係依軍法審判者，亦應論以累
    犯。修正前刑法關於累犯之規定，其五年以內再犯之罪以有
    期徒刑以上之罪（不分故意犯或過失犯），均應論以累犯，
    惟如前案係依軍法審判者，則不應論以累犯。而新舊法比較
    ，應綜其全部之結果，而為比較，是單僅就現行法之規定為
    比較，尚無從認定刑法關於累犯之規定既係新法或舊法對被
    告有利，仍應依個別具體案件為新舊法比較。本案被告前因
    偽造文書、違反毒品危害防制條例（施用第一、二級毒品）
    等案件，經法院分別判處有期徒刑四月、八月及四月確定，
    嗣並經法院就上開三罪定應執行刑為有期徒刑一年二月確定
    ，入監服刑後，經假釋付保護管束，已於九十四年十二月十
    日保護管束期滿未經撤銷假釋而執行完畢等情，有臺灣高等
    法院被告全國前案紀錄表及臺灣臺中地方法院檢察署刑案資
    料查註紀錄表在卷可憑，其五年以內故意再犯本案有期徒刑
    以上之罪，不論依新舊法規定，均應論以累犯，比較新舊法
    結果，並無有利或不利之情形。
  5.又關於無期徒刑之減輕規定，修正前刑法第六十五條第二項
    係規定「無期徒刑減輕者，為七年以上有期徒刑。」，修正
    後刑法第六十五條第二項則規定「無期徒刑減輕者，為二十
    年以下十五年以上有期徒刑。」，比較新舊法適用結果，自
    以適用修正前刑法第六十五條第二項之減刑規定對被告較有
    利。
  6.綜合上述各條文修正前、後之比較，揆諸前揭最高法院決議
    及修正後刑法第二條第一項前段、但書規定之「從舊從輕」
    原則，綜其全部罪刑之比較，自應一體適用被告行為時之法
    律，即修正前刑法之相關規定予以論處。
  (二)按甲基安非他命為毒品危害防制條例第二條第二項第二款所
    規定之第二級毒品，是核被告所為，係犯毒品危害防制條例
    第四條第二項之販賣第二級毒品罪。公訴意旨認被告所為，
    係犯販賣第二級毒品之幫助犯，尚有未洽，惟其社會基本事
    實同一，本院自應併予審理，並變更起訴法條。
  (三)被告持有第二級毒品甲基安非他命之低度行為，為販賣甲基
    安非他命之高度行為所吸收，不另論罪。
  (四)被告就前揭販賣第二級毒品之犯行，與耿子正間互有犯意聯
    絡及行為分擔，為共同正犯。
  (五)被告先後二次販賣第二級毒品之犯行，時間緊接，方法相同
    ，觸犯構成要件相同之罪名，顯係基於概括犯意反覆為之，
    應依連續犯之規定，論以一罪，除法定本刑為無期徒刑部分
    ，依修正前刑法第六十五條第一項規定不得加重外，餘應依
    修正前刑法第五十六條之規定加重其刑。
  (六)被告前因偽造文書、違反毒品危害防制條例（施用第一、二
    級毒品）等案件，經法院分別判處有期徒刑四月、八月及四
    月確定，嗣並經法院就上開三罪定應執行刑為有期徒刑一年
    二月確定，入監服刑後，經假釋付保護管束，已於九十四年
    十二月十日保護管束期滿未經撤銷假釋而執行完畢等情，有
    如前述，其受有期徒刑執行完畢，五年內再犯本案有期徒刑
    以上之罪，為累犯，除法定本刑為無期徒刑部分，依法不得
    加重外，應依修正前刑法第四十七條之規定，遞加重其刑。
  (七)查被告與他人共同連續販賣第二級毒品甲基安非他命，戕害
    國民健康、助長施用毒品惡習，其行為固屬非是，然衡諸本
    案經查獲被告之販賣對象僅一人，就全部犯罪情節觀之，尚
    非極為重大，且本案販賣甲基安非他命之次數僅二次、其中
    以每次一包一千元之代價出售甲基安非他命，應僅係零星之
    小額交易，其惡性與犯罪情節較諸大量走私進口或長期販賣
    毒品之「大盤」、「中盤」毒販有甚大差異，倘概科以法定
    本刑七年以上有期徒刑或無期徒刑，誠為情輕法重，猶嫌過
    苛，本院衡之被告上開犯罪情狀，認為在客觀上足以引起一
    般人同情，爰依刑法第五十九條規定，酌量減輕其刑，且應
    先加後減之。（按修正後刑法第五十九條關於刑之酌減之規
    定，乃法院就刑之酌減審認標準見解之明文化，非屬法律之
    變更，自無刑法第二條第一項新舊法比較適用之問題，此有
    前開最高法院九十五年五月二十三日刑事庭第八次會議決議
    可資參照）
  (八)爰審酌被告已有偽造文書、違反毒品危害防制條例之刑事犯
    罪紀錄，有如前述，堪認其素行不佳，且其明知第二級毒品
    甲基安非他命具有成癮性，服用後會產生依賴性、耐藥性，
    且戒解不易，竟明知他人所販賣者為甲基安非他命，仍受他
    人之囑咐將販賣之甲基安非他命交付他人而為本案販賣第二
    級毒品之犯行，顯無視於國家防制毒品危害之禁令外，並嚴
    重戕害他人之身心發展，亦對社會安全所生危害非輕，惟兼
    衡酌被告販賣毒品之對象僅一人、販毒次數二次、販毒數量
    及販賣所得利益非鉅，其惡性與犯罪情節較諸大量走私進口
    或長期販賣毒品之「大盤」、「中盤」毒販仍有甚大區別等
    一切情狀，量處如主文所示之刑，以示懲儆。本院綜核前開
    量刑審酌之一切情狀，認為蒞庭檢察官具體請求判處被告有
    期徒刑九年，尚嫌過重，附此敘明。
  (九)沒收之諭知：
  1.扣案被告所有之第二級毒品甲基安非他命一包（含外包裝袋
    總毛重六公克、淨重原為四點八二九九公克，鑑驗用餘淨重
    四點七○○六公克），係供被告本案犯罪所用之物，有如前
    述，復為毒品危害防制條例第二條第二項第二款所規定之第
    二級毒品，有上開鑑定通知書一紙在卷可稽，應依毒品危害
    防制條例第十八條第一項前段之規定，沒收銷燬之。至於鑑
    驗用罄部分，因已不復存在，自不為沒收之諭知。
  2.又毒品危害防制條例第十九條第一項有關沒收之規定，係刑
    法第三十八條第一項第二款、第三項之特別規定，採義務沒
    收主義，故供犯該項所列之罪所用之物，如屬於犯人所有，
    即應沒收，並不以專供犯罪之用為限。又共同正犯因相互間
    利用他人之行為，以遂行其犯意之實現，本於責任共同之原
    則，有關沒收部分，對於共犯間供犯罪所用之物，自均應為
    沒收之諭知。從而，被告連續二次販賣第二級毒品甲基安非
    他命之販賣所得合計為二千元，雖未扣案，但未能證明業已
    費失，應依毒品危害防制條例第十九條第一項之規定宣告沒
    收，如全部或一部不能沒收，均以其財產抵償之。又扣案之
    電子磅秤一臺（即前開扣押物品目錄表編號五部分）、分裝
    袋十三個（即前開扣押物品目錄表編號十、十四部分）、分
    裝袋一包（前開扣押物品目錄表編號十九部分），均屬共犯
    耿子正所有供本案犯罪所用之物，亦如前述，亦應依毒品危
    害防制條例第十九條第一項之規定宣告沒收。又上開物品均
    已扣案，並無全部或一部不能沒收之情形，爰不另為「如全
    部或一部不能沒收時，追徵其價額」之諭知。
  3.至於本案經警查獲時，其餘扣案物品即：第一級毒品海洛因
    一包（含包裝重一點五公克）、搖頭丸二十四顆、不明藥物
    一包、注射針筒二支、吸食器十一個、打火機二個、電話本
    一本、手機一支、箱子一個、沾有海洛因之殘渣袋八個等物
    ，並無積極證據證明與被告本案販賣第二級毒品之犯行有關
    ，且係屬被告是否另涉犯施用或持有第一級毒品之重要證物
    ，為免他案之重要證物有滅失之虞，以致影響偵審程序，均
    不予宣告沒收，附此敘明。
據上論斷，應依刑事訴訟法第二百九十九條第一項前段、第三百
條，毒品危害防制條例第四條第二項、第十八條第一項前段、第
十九條第一項，刑法第二條第一項前段、第十一條、（修正前）
第二十八條、（修正前）第五十六條、第五十九條、（修正前）
第四十七條，判決如主文。
本案經檢察官甲○○到庭執行職務。
中    華    民    國    95    年    10    月    24    日
                  刑事第九庭    審判長法  官  陳得利
                                      法  官  莊秋燕
                                      法  官  何世全
以上正本證明與原本無異。
如不服本判決，應於送達後十日內向本院提出上訴狀（須附繕本
），上訴於臺灣高等法院臺中分院。
                                      書記官  童洪芳美
中    華    民    國    95    年    10    月    24    日
附錄論罪科刑法條：
毒品危害防制條例第四條第二項：
製造、運輸、販賣第二級毒品者，處無期徒刑或七年以上有期徒
刑，得併科新臺幣七百萬元以下罰金。


司法院資訊處製作；財團法人民間司法改革基金會備份。
